【裁判字號】    97,重訴,430
【裁判日期】    980915
【裁判案由】    返還價金等
【裁判全文】
臺灣臺北地方法院民事判決             97年度重訴字第430號
原      告  丙○○
訴訟代理人  張旭業律師
            楊珮君律師
被      告  乙○○
訴訟代理人  鄭文龍律師
複  代理人  蔡碧家律師
            曾伊如律師
上列當事人間請求返還價金等事件，本院於中華民國98年8月28
日言詞辯論終結，判決如下：
    主      文
被告應給付原告新臺幣陸佰壹拾陸萬玖仟捌佰參拾捌元，及自民
國九十八年八月二十八日起至清償日止，按年息百分之五計算之
利息。
原告其餘之訴駁回。
訴訟費用由被告負擔三分之二，餘由原告負擔。
本判決第一項於原告以新臺幣貳佰零伍萬柒仟元為被告供擔保後
，得假執行；但被告以新臺幣陸佰壹拾陸萬玖仟捌佰參拾捌元為
原告預供擔保後，得免為假執行。
原告其餘假執行之聲請駁回。
    事實及理由
一、原告主張：
（一）原告曾向被告購買藝術家吳作人之「佛子嶺水庫」作品，
      價金65萬元，並於民國95年1月19日匯款65萬元至被告指
      定之訴外人蘇淑貞帳戶，詎被告未交付上開作品及鑑定證
      書予原告。嗣被告於95年4月間，告知原告有7件知名藝術
      家作品，可一次以新臺幣（下同）600萬元售予原告，原
      告同意購買並陸續於95年4月17日交付現金180萬予被告、
      於同年5月9日依被告指示匯款200萬至訴外人黃耀民帳戶
      、於同年7月18日交付現金220萬予被告。惟被告僅交付部
      分作品，至郭柏川之「台南風景」、張大千之「山川風景
      」及胡悌麟之「初犢」作品均未交付，且其中葉子奇之「
      雨後的龜山島」作品，原告曾於96年5月間委託被告送往
      羅芙奧股份有限公司（以下簡稱羅芙奧公司）拍賣，得款
      12萬7500元，被告亦未將該拍賣款交付原告。
（二）被告曾陸續向原告借貸金錢，原告遂依被告指示，分別於
      95年9月5日簽發面額180萬元支票交予訴外人陳雄勝、於
      96年7月30日匯款30萬元及96年9月10匯款40萬元至訴外人
      韓德富帳戶、於95年9月22日匯款13萬元至訴外人李志綱
      帳戶、於95年10月20日匯款87萬元至被告帳戶、於96年7
      月3日匯款50萬元至被告帳戶、於96年3月5日匯款260萬元
      至被告帳戶，另借予被告2萬3520元、8548元、2萬8314元
      、9456元，並代被告繳納汽車燃料費7200元，總計借款
      667萬7038元，原告屢向被告催討，被告皆未清償。
（三）原告於96年12月17日致函被告催告交付及清償上開藝術品
      、鑑定證書、拍賣款項及借款，被告仍拒絕履行，爰依民
      法第254條，解除兩造間關於「台南風景」（價金96萬）
      、「山川風景」（價金35萬）、「初犢」（價金27萬）及
      「佛子嶺水庫」（價金65萬）藝術品之買賣契約，並依民
      法第259條第1款請求被告返還已交付之買賣價金共223萬
      元。再者，原告委託被告拍賣之「雨後的龜山島」，被告
      亦未交付拍賣款，原告依民法第541條第1項規定，請求被
      告交付收取之拍賣款12萬7500元。至被告向原告借貸總計
      667萬7038元，原告亦依民法第478條請求被告返還之，為
      此提起本訴等語，並聲明：１、被告應給付原告903萬453
      8元，及自98年8月28日起至清償日止，按年息5％計算之
      利息。２、願供擔保，請准宣告假執行。
二、被告則以：
（一）原告於95年4月間向被告表示欲投資藝術品，被告乃推薦
      原告向訴外人黃振鵬購買李石樵之「靜物花」（金額250
      萬元）及張充仁之「戀愛的責任」（金額350萬元），2件
      作品合計600萬元，並請原告直接與黃振鵬接洽，原告遂
      匯款至黃振鵬之子黃耀民帳戶，要與被告無涉，被告並未
      以600萬元價格出售7件藝術品予原告，亦未收到原告交付
      之現金180萬元、220萬元。至「佛子嶺水庫」並非被告或
      訴外人蘇淑貞所有，原告係向訴外人蘇淑貞購買朱銘之銅
      雕「對招」（即「對打」），才於95年1月19日匯款65萬
      元予蘇淑貞，並取得「對招」作品，被告並未出售「佛子
      嶺水庫」予原告，兩造間從無任何買賣關係。至「雨後的
      龜山島」亦非被告或原告所有，被告未受託將該畫作送羅
      芙奧公司拍賣，原告請求被告交付拍賣款12萬7500元，亦
      屬無據。
（二）被告確曾向原告借款2萬3520元、8548元、2萬8314元、
      9456元、260萬元，原告並交付上開款項，被告迄未清償
      ，然其餘款項則與被告無關：１、原告於95年10月20日匯
      款87萬元至被告帳戶係購買「漁村夕照」作品之價款，被
      告並已交付此畫作；２、原告於95年9月5日簽發支票180
      萬元予訴外人陳雄勝，受款人並非被告，故與被告無關；
      ３、原告於96年7月30日、96年9月10日分別匯款30萬元、
      40 萬元至訴外人韓德富帳戶，受款人非原告，與被告無
      關；４、原告於96年7月3日匯款50萬元至被告帳戶，係購
      買丁雄泉之「採花大盜」價款，且原告有收到此畫作；５
      、95年9月22日匯款訴外人李志剛13萬元之匯款人係被告
      ，要與原告無涉；６、原告繳納汽車規費7200元亦與被告
      無關等語置辯。並聲明：１、原告之訴駁回。２、如受不
      利判決，願供擔保請准免假執行。
三、經本院與兩造整理本件不爭執事項如下（見本院卷第234頁
    背面）：
（一）原告下列匯款及簽發支票情形：
  １、原告有於95年5月9日匯款200萬元至「黃耀民」帳戶（原
      證1）。
  ２、原告有於95年1月19日匯款65萬元至「蘇淑貞」帳戶（原
      證2）。
  ３、原告有於96年3月5日匯款260萬元至被告帳戶（原證3）。
  ４、原告有於95年9月5日簽發180萬元支票（原證5，見本院卷
      第16頁），嗣由原告交付訴外人陳雄勝收執。
  ５、原告有於95年10月20日匯款87萬元至被告帳戶（原證5，
      見本院卷第15頁）。
  ６、原告有於96年7月3日匯款50萬元至被告帳戶（原證5，見
      本院卷第17頁）。
  ７、原告有於96年7月30日匯款30萬元、96年9月10日匯款40萬
      元至訴外人韓德富帳戶（原證5，見本院卷第18、19頁）
      。
（二）被告有向原告借款2萬3520元、8548元、2萬8314元、9456
      元（原證5，見本院卷第20至23頁）、260萬元（原證3）
      ，原告已交付上開款項，被告迄未清償。
（三）原告有收到被告交付之「採花大盜」、「對招」（即對打
      ）作品。
四、得心證之理由：
    按當事人主張有利於己之事實者，就其事實有舉證之責任
    ，民事訴訟法第277條前段定有明文。又按「民事訴訟如係
    由原告主張權利者，應先由原告負舉證之責，若原告先不能
    舉證，以證實自己主張之事實為真實，則被告就其抗辯事實
    即令不能舉證，或其所舉證據尚有疵累，亦應駁回原告之請
    求」、「各當事人就其所主張有利於己之事實，均應負舉證
    之責，故一方已有適當之證明者，相對人欲否認其主張，即
    不得不更舉反證」、「原告對於自己主張之事實已盡證明之
    責後，被告對其主張，如抗辯其不實並提出反對之主張者，
    則被告對其反對之主張，亦應負證明之責，此為舉證責任分
    擔之原則」，最高法院74年度臺上字第913號裁判、19年上
    字第2345號判例、18年上字第2855號判例可資參照。本件原
    告主張兩造間原有買賣關係、委任關係及消費借貸關係，因
    被告遲未交付買賣標的物、拍賣款並清償借款，故解除買賣
    契約，請求被告給付上開款項，被告雖坦承向原告借款2萬
    3520元、8548元、2萬8314元、9456元、260萬元而未清償，
    餘均否認之，並以前詞置辯，是原告得否依買賣關係、委任
    關係及消費借貸關係，請求被告給付買賣價金223萬元、拍
    賣款12萬7500元、借款667萬7038元，茲分述如下：
（一）原告不得請求被告返還買賣價金共223萬元：
      原告雖主張兩造間曾有買賣關係，並依被告指示於95年5
      月9日匯款200萬元至「黃耀民」帳戶、於95年1月19日匯
      款65萬元至「蘇淑貞」帳戶，及交付被告現金180萬元、
      220萬元以支付買賣價金，被告迄未交付「台南風景」（
      價金96萬）、「山川風景」（價金35萬）、「初犢」（價
      金27萬）及「佛子嶺水庫」（價金65萬）作品云云，惟被
      告皆否認之，原告對此負有舉證責任。經查，原告固以台
      新國際商業銀行國內匯款申請書（見本院卷第10頁）、第
      一商業銀行匯款申請書（見本院卷第11頁）、手寫「1.李
      石樵靜物花，2.張充仁戀愛與責任，3.雨後的龜山島，4.
      郭伯川台南風景，5.張大千山川風景，6.劉依聞靜物水果
      ，7.胡悌麟初犢，對招朱銘，吳作人佛子嶺水庫油彩」作
      品明細（原證17，見本院卷第180頁）、手寫「吳作人-佛
      子嶺水庫50～60誠簽價淑靖65收」（原證20，見本院卷第
      221頁）、手寫「全部買回」字條（原證21，見本院卷第
      224頁）為證，被告亦不爭執有書寫原證17格內文字：「
      old彩李石樵靜物花  雕塑張充仁戀愛與責任  油彩龜山
      島雨後的  膠彩郭伯川台南風景  水墨張大千山川風景
      油彩劉依聞靜物水果  油彩胡悌麟初犢  對招朱銘雕塑
      吳作人佛子嶺水庫油彩」，及書寫原證20「吳作人-佛子
      嶺水庫50～60誠簽價淑靖65收」之文字（見本院卷第235
      頁），惟否認有寫「全部買回」字條及其餘文字。而綜觀
      上開原告所提之作品明細、字條或「吳作人-佛子嶺水庫
      50～60誠簽價淑靖65收」註記，並無任何隻字片語可見兩
      造間有何約定一方移轉財產權於他方，他方支付價金之意
      ，抑或就何標的物及價金有互相同意之表示，難認兩造間
      曾以600萬元交易包含「台南風景」、「山川風景」及「
      初犢」在內共7件作品，或以65萬元交易「佛子嶺水庫」
      作品之合意，遑論被告有應交付「台南風景」、「山川風
      景」、「初犢」及「佛子嶺水庫」作品之義務。再查，原
      告固分別於95年5月9日、1月19日匯款200萬元、65萬元至
      訴外人「黃耀民」、「蘇淑貞」帳戶，證人黃耀民及蘇淑
      貞經傳喚未到，惟證人黃耀民於本院97年度重訴字第613
      號案件中結證稱：帳戶借予父親黃振鵬使用，黃振鵬已於
      96年過世，不清楚黃振鵬有無從事藝術品買賣，也不知
      200萬元由來等語，證人蘇淑貞則於該案中證稱：有收到
      該筆65萬元匯款，係被告購買朱銘銅雕「對招」的貨款等
      語，有該案言詞辯論筆錄在卷可參（見本院卷第166、167
      、143頁），原告亦不爭執有收到被告交付之「對招」作
      品，已如前述，是依證人黃耀民所述，無從佐證原告匯款
      200萬元與支付被告藝術品之買賣價金有關，而證人蘇淑
      貞之證述則與被告所辯65萬元係原告向蘇淑貞購買「對招
      」雕塑品乙節相符，則被告所辯，自堪信為真實。是以原
      告主張兩造間前有買賣關係之合意，且買賣價金業已付訖
      ，因被告遲未交付作品，故解除買賣契約，請求被告返還
      價金223萬元云云，委無足採。
（二）原告不得請求被告交付拍賣款12萬7500元：
      原告復主張以600萬元向被告購買之7件藝術品，其中葉子
      奇之「雨後的龜山島」，曾於96年5月間委託被告送羅芙
      奧公司拍賣，得款12萬7500元，被告應返還拍賣款云云，
      惟被告所否認，原告自應就兩造間已成立買賣關係及委任
      關係負舉證責任。經查，原告迄本院言詞辯論終結前，並
      無何具體事證可證被告曾出售上開藝術品予原告，已如前
      述，遑論得以此推論原告為「雨後的龜山島」作品之所有
      權人。又查，本院依原告聲請向羅芙奧公司查詢結果，系
      爭「雨後的龜山島」作品拍賣得款12萬7500元雖以被告為
      所得人，然該作品係訴外人「李青雲」而非原告委託拍賣
      等情明確，有羅芙奧公司回函在卷可稽（見本院卷第244
      、245頁），原告於本院審理中亦自承並無證據證明兩造
      間有委託拍賣關係等語（見本院卷第136頁背面），原告
      既無法證明其係「雨後的龜山島」作品所有權人，亦無證
      據可證曾委託被告拍賣該畫作而有委任關係，原告主張依
      民法第541條第1項規定，被告因處理委任事務，所收取之
      金錢應交付於原告云云，亦無足取。
（三）原告得請求被告返還借款616萬9838元：
      按稱消費借貸者，謂當事人一方移轉金錢或其他代替物之
      所有權於他方，而約定他方以種類、品質、數量相同之物
      返還之契約，民法第474條第1項定有明文。又按「民事訴
      訟如係由原告主張權利者，應先由原告負舉證之責，若原
      告不能舉證，以證實自己主張之事實為真實，則被告就其
      抗辯事實即令不能舉證，亦應駁回原告之請求。從而上訴
      人既不能舉證證明其交付被上訴人之300萬元為借款，則
      其本於消費借貸關係，請求被上訴人給付300萬元及其利
      息，即屬無據」（最高法院82年度臺上字第1723號裁判可
      參）。是以消費借貸之借用人主張所交付款項確係借款，
      而為貸與人所否認者，依前述舉證責任分配之原則，自應
      由借用人就兩造間有成立消費借貸之利己事實負舉證責任
      ；反之，若借用人已就借貸之利己事實提出證明，貸與人
      如提出反對之主張者，則貸與人對其反對之主張，亦應負
      證明之責。
  １、原告於96年3月5日匯款260萬元至被告帳戶、借予被告2萬
      3520元、8548元、2萬8314元、9456元部分：
      原告主張因被告借款，故於96年3月5日匯款260萬元至被
      告帳戶，並借予被告2萬3520元、8548元、2萬8314元、94
      56元，被告迄未清償等情，有第一商業銀行匯款申請書回
      條（見本院卷第12頁）、繳款收執聯、台隆賓士維修單、
      花旗信用卡月結單附卷可佐（見本院卷第20至23頁），並
      為被告所不爭執，已如前述，則原告依民法第478條規定
      ，請求被告返還借款260萬元、2萬3520元、8548元、2萬
      8314元、9456元，金額共計266萬9838元，洵屬有據。
  ２、原告於95年9月5日簽發面額180萬元支票交予訴外人陳雄
      勝、於96年7月30日匯款30萬元及96年9月10日匯款40萬元
      至訴外人韓德富帳戶、於95年9月22日匯款13萬元至訴外
      人李志綱帳戶、於95年10月20日匯款87萬元至被告帳戶部
      分：
      原告主張簽發支票予陳雄勝及匯款被告、韓德富等情，有
      號碼為TB0000000、面額180萬元之支票（見本院卷第16頁
      ，以下簡稱系爭支票）、匯款單（見本院卷第15、18、19
      頁）在卷可稽，被告對此亦不爭執，惟辯稱：收款人既為
      陳雄勝、韓德富，與被告無涉，而匯款予訴外人李志綱13
      萬元之匯款人係被告，亦與原告無關；至87萬元則係原告
      購買「漁村夕照」作品之價金，被告業已交付該作品云云
      。惟查：
 （1）陳雄勝部分：
      證人陳雄勝於本院97年度重訴字第613號案件中證稱：系
      爭支票係被告交給伊，用來支付被告購買音響之價金。被
      告本欲付現，嗣改稱沒有現金，才交付系爭支票等語，有
      該案言詞辯論筆錄在卷可參（見本院卷第142、143頁），
      足見系爭支票確係原告簽發借予被告，被告並將之清償自
      己之買賣價金債務，被告辯稱系爭支票與之無關云云，顯
      不足採。
 （2）韓德富部分：
      證人韓德富於本院97年度重訴字第613號案件中證稱：有
      在祥雲街幫被告作裝潢工程，工程款共計120幾萬元，事
      後才知其中70萬元係原告匯款等語，有該案言詞辯論筆錄
      在卷可參（見本院卷第152、153頁），足見70萬元確係原
      告借予被告，被告並將之清償自己之工程款債務，被告辯
      稱70萬元匯款與之無關云云，顯不足採。
 （3）李志綱部分：
      證人李志綱（即李世綱）於本院97年度重訴字第613號案
      件中證稱：有收到匯款13萬元，係甲○○出售「符曦」作
      品給被告，被告匯入之價款等語，證人甲○○亦於該案中
      證稱：有賣畫作「符曦」給被告，請被告直接匯款予李志
      綱等語，有該案言詞辯論筆錄在卷可參（見本院卷第177
      頁）。又本院向第一商業銀行函詢結果，系爭13萬元係由
      原告帳戶（帳號：00000000000）匯至李志綱華泰商業銀
      行中山分行帳戶（帳號：0000000000000號），有第一商
      業銀行松江分行98年5月21日（98）一松江榮字第25號函
      在卷可憑（見本院卷第247頁），並有發自被告門號00000
      00000、內容為「寄件者：常榮（即被告），淑靖（即原
      告）... 對不起！麻煩妳匯入臺北華泰商業銀行中山分行
      000-0000000000000李志綱先生壹拾參萬元謝謝妳！」之
      簡訊附卷可參（見本院卷第216頁），被告亦不爭執00000
      00000係被告使用之門號（見本院卷第235頁），足見13萬
      元確係原告借予被告，被告用以清償自己之買賣價款債務
      ，被告辯稱13萬元匯款與原告無關云云，顯不足採。
 （4）匯款87萬元予被告部分：
      被告辯稱原告上開匯款係購買「漁村夕照」之價金，已交
      付該作品云云，惟此為原告所否認，而被告亦自承對此並
      無證據可資證明等語（見本院卷第266頁背面），是以被
      告片面辯稱87萬元並非借款而係買賣價金，並不足採。
 （5）小結：原告依民法第478條規定，請求被告返還借款180萬
      元、30萬元、40萬元、13萬元、87萬元，共計350萬元，
      亦屬有理。
  ３、原告於96年7月3日匯款50萬元至被告帳戶、繳納汽車燃料
      費7200元部分：
      原告主張匯款50萬元予被告，並繳納7200元規費，固有匯
      款單（見本院卷第17頁）、繳款證明（見本院卷第24頁）
      為證，然被告辯稱：50萬元係原告購買「採花大盜」之價
      金，7200元規費則與被告無關等語。經查，依繳款證明僅
      可知95年7月31日確有繳納汽車燃料費7200元，惟無法佐
      證該款項由何人繳納，甚或係繳納何人之汽車燃料費。又
      查，原告於本院審理中坦承有收到「採花大盜」作品（見
      本院卷第211頁），而消費借貸之借用人主張所交付款項
      確係借款，為貸與人所否認者，依前述舉證責任分配之原
      則，自應由借用人就兩造間有成立消費借貸之利己事實負
      舉證責任，原告迄今無法舉證以實上開50萬元應係借款而
      非買賣價金，則請求被告返還借款50萬元、7200元，共計
      50萬7200元，要屬無據。
  ４、綜上，原告依民法第478條規定，得請求被告返還之借款
      金額共計616萬9838元，逾此部分之請求，要無理由。
五、綜上所述，原告依消費借貸法律關係，請求被告返還借款
    616萬9838元，並自98年8月28日（該日期業經被告同意）起
    至清償日止，按年息5％計算之利息，洵屬有理，應予准許
    ，原告逾此部分之請求，則屬無據，應予駁回。
六、本件事證業已明確，兩造其餘主張陳述及所提之證據，經本
    院審酌後，認均不足以影響本判決之結果，均毋庸再予論述
    ，附此敘明。
七、原告與被告均陳明願供擔保請求宣告假執行及免為假執行，
    經核原告勝訴部分，並無不合，爰分別酌定相當之擔保金額
    ，予以准許。至原告敗訴部分，即失所附麗，併駁回之。
八、據上論結，原告之訴為一部有理由、一部無理由，爰依民事
    訴訟法第79條、第390條第2項、第392條第2項，判決如主文
    。
中    華    民    國    98    年    9     月    15    日
                  民事第三庭    法  官  孫正華
以上為正本係照原本作成。
如對本判決上訴，須於判決送達後20日內向本院提出上訴狀
中    華    民    國    98    年    9     月    15    日
                                書記官  沈世儒


司法院資訊處製作；財團法人民間司法改革基金會備份。
